臺灣高等法院高雄分院民事判決　　　　 99年度上易字第325號
上　訴　人　　李裕隆
　　　　　　　李文賢
被 上 訴人　　楊莉娟
　　　　　　　莊淑惠
　　　　　　　莊秀琴
前列三人共同
訴訟代理人　　許儷玲
上列當事人間請求拆屋還地等事件，上訴人對於民國99年9 月30
日臺灣高雄地方法院99年度訴字第636 號第一審判決提起上訴，
本院於100 年1 月5 日言詞辯論終結，判決如下：
    主  文
上訴駁回。
第二審訴訟費用由上訴人負擔。
    事 實 及 理 由
一、被上訴人主張：坐落高雄市旗津區（原判決誤繕為「旗津段
    」，應予更正）旗汕段340-1 地號土地（下稱系爭土地）係
    為伊等共同向訴外人國有財產局申購而取得所有權，詎上訴
    人李裕隆、李文賢未經訴外人國有財產局之同意，擅自於其
    上搭建鐵皮建物占有使用面積78平方公尺，上訴人等既係無
    權占有系爭土地，自應將其占用部分拆除，並返還土地，且
    其無權占有期間，顯無法律上之原因，而受有相當於租金之
    利益，致伊等受有損害，爰依民法第767 條、第179 條之規
    定，請求上訴人等應共同將系爭土地上未辦保存登記之建物
    鐵皮屋（如原判附圖所示Ｂ部分）拆除後將占有使用之系爭
    土地（如原判附圖所示Ａ、Ｂ部分）返還予伊等，並自起訴
    狀繕本送達翌日（即99年4 月2 日）起至返還之日止，依年
    息5%計算之利息，及按日給付新臺幣（下同）52元等情。原
    審為命上訴人等應共同將系爭土地上之地上物拆除，並返還
    占用土地（如原判附圖所示Ａ、Ｂ部分）予被上訴人，暨上
    訴人等應自99年4 月2 日起至返還系爭土地之日止，按日給
    付被上訴人25元，並駁回被上訴人其餘之訴之判決（按駁回
    部分未據被上訴人聲明不服）。其答辯聲明：上訴駁回。
二、上訴人則以：系爭土地係一綽號為「岳哥」之友人借予上訴
    人李文賢使用，而其上之鐵皮建物係原本就存在，現由上訴
    人李裕隆占用中，並非上訴人所有，當初系爭土地乃道路用
    地，不知何以變為被上訴人私有，但伊等既係向訴外人「岳
    哥」借用即與被上訴人無關，被上訴人請求拆屋還地及給付
    不當得利均無理由等語，資為抗辯。其上訴聲明：（一）原
    判決關於不利於上訴人部分廢棄。（二）上開廢棄部分，被
    上訴人在第一審之訴駁回。（三）第一、二審訴訟費用由被
    上訴人負擔。
三、兩造不爭執事項：系爭土地為被上訴人所有，其上現搭建有
    未保存登記之鐵皮建物，由上訴人2 人占有使用。
四、茲兩造所爭執之事項為：（一）被上訴人得否請求上訴人拆
    屋還地？（二）被上訴人得否請求上訴人給付相當租金之不
    當得利？其金額應以若干為適當？經查：
（一）被上訴人得否請求上訴人拆屋還地？
  １、查，被上訴人主張系爭土地為其所有，現為上訴人占有等
      情，業據其提出土地登記第二類謄本、現場相片等為證（
      見原審卷第5 、26～28頁），復經原審至現場勘查屬實，
      有勘驗筆錄及高雄市政府地政處鹽埕地政事務所99年8 月
      27日複丈成果圖在卷可稽（見原審卷第55、61頁），上訴
      人對此亦不爭執，堪信為真。
  ２、按以無權占有為原因，請求返還所有物之訴，被告對原告
      就其物有所有權存在之事實無爭執，而僅以非無權占有為
      抗辯者，原告於被告無權占有之事實，無舉證責任。被告
      應就其取得占有，係有正當權源之事實證明之。如不能證
      明，則應認原告之請求為有理由（最高法院72年台上字第
      1552號判決意旨參照）。被上訴人主張系爭土地為上訴人
      無權占用乙節，上訴人雖抗辯稱系爭土地係一綽號為「岳
      哥」之友人借予李文賢使用，並非由伊等占用云云。但上
      訴人並不否認系爭土地現由其等分別占有使用之事實，是
      依上開說明，上訴人自應就其有權占有系爭土地乙節負舉
      證之責。惟上訴人始終未能舉證該綽號為「岳哥」者之真
      實身分，且依吾人日常生活經驗，豈有借用不動產竟不知
      其貸與人之身分？則是否確有所謂「岳哥」之人存在？已
      非無疑，上訴人所辯實與常情有違，自難遽予採信。況上
      訴人李文賢先於原審陳稱：「（我朋友『岳哥』）好像搬
      去台中還是台北，已經十幾年沒有他的消息」等語（見原
      審卷第45頁）、「鐵皮屋蓋好已有6 、7 年了，搭鐵皮屋
      的料是『岳哥』拿3 萬多元給我們買料」（見原審卷第73
      頁），嗣後又於本院陳稱：「（鐵皮屋）5 、6 年前『岳
      哥』才請我們搭蓋起來」「（『岳哥』）現在住哪裡我們
      也不知道，大約4 、5 年沒有見過面」等語（見本院卷第
      27頁背面），則上訴人李文賢對於其與「岳哥」究竟幾年
      沒見面乙節，在原審時先稱已十幾年沒有消息，但卻說鐵
      皮屋蓋好已有6 、7 年了；其後在本院又該稱稱大約4、5
      年沒見面，前後所稱並不一致，自難信為真實。退而言之
      ，縱認確有「岳哥」其人，且上訴人所辯李文賢向「岳哥
      」借用系爭土地之情為真，惟上訴人李文賢既向「岳哥」
      借用系爭土地上，則上訴人是否有權使用系爭土地，乃繫
      於其所稱「岳哥」之人有無使用系爭土地之正當權源而定
      ，但據上訴人李文賢陳稱：「（法官問：稅籍是何人？）
      原本是林務局，那時候還沒有開路的時候，我那個朋友（
      『岳哥』）的門牌就在那邊，他要搬走之前有跟我說這地
      是政府的不能賣」、「（法官問：有沒有和你朋友寫借用
      的契約？）沒有，好朋友大家就講一講而已，他是說那塊
      是道路，不能蓋房子」等語（見原審卷第45、72頁）。足
      見「岳哥」本已知悉系爭土地是國有土地，因此才交代上
      訴人李文賢系爭土地「不能賣」、「不能蓋房子」，是「
      岳哥」當初占用系爭土地顯屬無權占有無疑，且依李文賢
      所稱上情，亦足認李文賢明知其所稱「岳哥」之人對於系
      爭土地係無正當權源而占用，從而，上訴人李文賢向「岳
      哥」借用系爭土地自亦同屬無權占有，上訴人辯稱渠等占
      用系爭土地係有權占有云云，殊無可採。
  ３、上訴人又抗辯稱：系爭土地既係李文賢向訴外人「岳哥」
      所借用，則伊等自非本件訴訟之義務人，被上訴人訴請伊
      等拆屋還地，其當事人並非適格云云。惟按「請求返還所
      有物之訴，應以現在占有該物之人為被告」（最高法院29
      年上字第1061號判例意旨參照），縱如上訴人所辯李文賢
      係向訴外人「岳哥」借用系爭土地，惟上訴人既為現在占
      有系爭土地之人，且係是向無權占有之人借用土地之人，
      又係現實之占有人，其應負拆屋還地之責至為明確，則揆
      諸上開判例意旨，被上訴人訴請上訴人拆屋還地，其當事
      人自屬適格，上訴人辯稱被上訴人請求渠等拆屋還地為
      當事人不適格云云，要非可採。
  ４、依上所述，上訴人既不能舉證證明渠等係有權占有系爭土
      地，則被上訴人本於土地所有權人之地位，訴請無權占用
      系爭土地之上訴人拆屋還地，洵屬有據，應予准許。
（二）被上訴人得否請求上訴人給付相當租金之不當得利？其金
      額應以若干為適當？
  １、按無法律上原因而受利益，致他人受損害，應返還其利益
      。雖有法律上原因，而其後已不存在者，亦同。為民法第
      179 條所明定。故其得請求之範圍，應以對方所受之利益
      為度。而無權占有他人土地，可能獲得相當於租金之利益
      ，為社會通常觀念（最高法院61年台上字第1695號判例意
      旨參照）。本件上訴人無權占用被上訴人所有之如附圖所
      示面積為78平方公尺之系爭土地，使用已達5 年以上，是
      上訴人就此依社會通念自受有相當於租金之利益，而被上
      訴人亦因此未能利用系爭土地，而受有損害，則依上開說
      明，被上訴人請求上訴人給付相當於租金之不當利益，洵
      屬有據。
  ２、按城市地方房屋之租金，以不超過土地及其建築物申報價
      額年息10% 為限，土地法第97條第1 項定有明文；而土地
      價額係指法定地價，法定地價為申報地價，公有土地則以
      公告地價為其申報地價，為土地法第148 條、土地法施行
      法第25條、平均地權施行細則第21條所分別明定，被上訴
      人請求依系爭土地申報價額為計算相當於租金損害之標準
      ，自屬有據。查，系爭土地位於高雄市旗津區○○○路與
      巷道之叉口處，前為旗津公園，附近為老舊社區，附近並
      無任何商業活動，經審酌系爭土地之位置、附近地區之工
      商繁榮程度，及上訴人利用系爭土地係搭建鐵皮屋放置物
      品，其所受利益非高等一切情狀，可認上訴人占用系爭土
      地所受相當於租金之利益，被上訴人主張以系爭土地之申
      報價額5%計算，應為允當可採。而依卷附之地價第二類謄
      本所載，系爭土地96年度之申報地價為每平方公尺2,300
      元，上訴人占用系爭土地面積為78平方公尺，有前述高雄
      市政府地政處鹽埕地政事務所複丈成果圖附卷可稽，依此
      計算，被上訴人因上訴人占用系爭土地所受相當於租金之
      損害額為每日25元【計算式：2,300 元×78×5%＝8,970
      元（每年），8,970 元÷365 日＝25元（每日，元以下四
      捨五入）】，則被上訴人請求上訴人自起訴狀繕本送達翌
      日即99年4 月2 日起至拆除地上物返還系爭土地日止，按
      日給付25元，即屬有據，應予准許。
五、綜據上述，本件被上訴人依民法第767 條、第179 條規定之
    法律關係，請求上訴人應共同將坐落系爭土地如原判決附圖
    所示Ｂ部分之地上物拆除，並將其所占有如原判決附圖所示
    Ａ、Ｂ部分面積合計78平方公尺之系爭土地返還被上訴人，
    及請求上訴人自起訴狀繕本送達翌日即99年4 月2 日起至拆
    除地上物返還系爭土地之日止，按日給付被上訴人25元，為
    有理由，應予准許。是則原審為上訴人敗訴之判決，於法並
    無違誤。上訴意旨指摘原判決不當，求予廢棄改判，為無理
    由，應予駁回其上訴。至兩造其餘攻擊防禦之方法，核與本
    判決之基礎不生影響，自不一一論述，附此敘明。
六、據上論結，本件上訴為無理由，依民事訴訟法第449 條第1
    項、第78條、第85條第1 項前段，判決如主文。
中    華    民    國   100    年    1     月    19    日
                            民事第四庭
                                審判長法官  蔡文貴
                                法      官  謝靜雯
                                法      官  林健彥
以上正本證明與原本無異。
本件不得上訴。
中    華    民    國    100   年    1     月    19    日
                                書  記  官  黃富美